臺灣臺北地方法院行政訴訟判決
111年度交字第401號
原      告  朱石合  


被      告  臺北市交通事件裁決所

代  表  人  蘇福智  
上列當事人間交通裁決事件，原告不服被告民國111年6月16日北
市裁催字第22-A00ZV8986號裁決，提起行政訴訟，本院判決如下
：
    主  文
一、原處分撤銷。
二、訴訟費用新臺幣300元由被告負擔。
三、被告應給付原告新臺幣300元。　
    事實及理由
一、程序部分：
    本件係因原告不服被告民國111年6月16日北市裁催字第22-A
    00ZV8986號違反道路交通管理事件裁決書（下稱原處分）而
    提起行政訴訟，核屬行政訴訟法第237條之1第1項第1款規定
    之交通裁決事件，因卷證資料明確，爰依同法第237條之7規
    定，不經言詞辯論，逕為判決。
二、爭訟概要：
　  原告於111年4月16日上午7時45分許，騎乘車牌號碼000-000
    0號普通重型機車（下稱系爭機車）行經臺北市○○區○○街00
    號前，臺北市政府警察局信義分局（下稱舉發機關）員警見
    原告有未配戴口罩及後座乘客未配戴安全帽（乘客戴工程帽
    ）之違規行為而予以攔查，發現原告散發酒味，故對原告實
    施酒精濃度檢測，原告表示拒絕接受酒精濃度檢測，認原告
    有「拒絕接受酒精濃度測試之檢定」之違規行為，遂當場製
    發舉發通知單予以舉發。嗣被告審認原告有上開違規事實而
    開立原處分，依道路交通管理處罰條例（下稱道交條例）第
    35條第4項第2款規定，裁處原告罰鍰新臺幣（下同）18萬元
    ，吊銷駕駛執照，並應參加道路交通安全講習。原告不服，
    遂提起本件行政訴訟。
三、原告起訴主張及聲明：
  ㈠主張要旨：
　⒈依取締酒後駕車作業程序規定，應確認受測者已經結束飲酒1
    5分鐘以上，或酌情提供漱口水給受測者漱口，避免口中殘
    留酒精，並告知吹氣不足致無法完成取樣，必須重新檢測。
    惟員警在對原告實施吹氣檢測前並無提供礦泉水給原告漱口
    ，原告也配合受測吹氣3次，堪認警方在行政程序上有瑕疵
    。
　⒉員警對疑似酒後駕車者實施酒測程序，受檢人如拒絕接受酒
    測，員警應勸導並告知拒測法律效果，如果受檢人仍拒測始
    得加以處罰。惟原告已配合員警實施吹氣3次檢測，員警當
    下請原告簽名表示即不需檢測，然要求回分局作筆錄，嗣後
    警方開具舉發通知單，登載拒絕接受酒精濃度測定，並無登
    載吹氣酒精濃度值，何有拒測理由，堪認警方在程序上顯有
    瑕疵。
　⒊原告曾腦動脈瘤，於開顱手術後，應對上比一般正常人遲緩
    ，言語溝通及思考反應明顯不足，且經濟上處於弱勢，懇請
    憫恕。
　㈡聲明：原處分撤銷。
四、被告答辯及聲明：
　㈠答辯要旨：
　　本案經勘驗舉發員警值勤影像資料，原告騎乘系爭機車於道
    路上，因騎乘機車未配戴口罩及後座乘客未配戴安全帽（乘
    客戴工程帽）之交通違規遭警察攔停，稽查過程中，聞及原
    告散發酒味，員警請原告吹氣，發現指揮棒有酒精呼氣反應
    ，原告向員警表示昨晚有喝高粱酒，復經員警告知酒測程序
    並請原告簽名確認「臺北市政府警察局呼氣酒精濃度暨拒測
    法律效果確認單」後，原告明確告知員警拒絕酒精濃度測試
    ，舉發員警依道交條例第35條第4項第2款製單舉發，並無違
    誤。
　㈡聲明：駁回原告之訴。　
五、本院之判斷：　　　　
  ㈠應適用之法令：道交條例第35條第1項、第35條第4項第2款（
    如附錄）。
  ㈡如爭訟概要欄所載之事實，除後述之爭點外，其餘為兩造所
    不爭執，並有舉發通知單（見本院卷第43頁）及原處分（見
    本院卷第65頁）在卷可稽，堪以認定。
  ㈢按交通部依道交條例第92條第4項授權，會同內政部訂定之違
    反道路交通管理事件統一裁罰基準及處理細則（下稱處理細
    則）第19條之2第1項、第5項規定：「（第1項）對汽車駕駛
    人實施本條例第35條第1項第1款測試之檢定時，應以酒精測
    試儀器檢測且實施檢測過程應全程連續錄影，並依下列程序
    處理：一、實施檢測，應於攔檢現場為之。但於現場無法或
    不宜實施檢測時，得向受測者說明，請其至勤務處所或適當
    場所檢測。二、詢問受測者飲用酒類或其他類似物結束時間
    ，其距檢測時已達15分鐘以上者，即予檢測。但遇有受測者
    不告知該結束時間或距該結束時間未達15分鐘者，告知其可
    於漱口或距該結束時間達15分鐘後進行檢測；有請求漱口者
    ，提供漱口。……（第5項）汽車駕駛人拒絕配合實施本條例
    第35條第1項第1款檢測者，應依下列規定處理：一、告知拒
    絕檢測之法律效果：……二、依本條例第35條第4項或第5項製
    單舉發。」核無逾越母法授權範圍，應予援用。前揭關於實
    施酒測過程應全程連續錄影之規定，旨在使警察執行稽查職
    務時，能確實履行酒測相關程序規定之要件，並作為證明行
    政處分合法性之一種證據方法，故連續錄影之內容，必須涵
    蓋員警踐行處理細則第19條之2所定各項酒測相關程序之過
    程，始符合「全程連續錄影」之法定要求（臺北高等行政法
    院109年度交上字第303號判決意旨參照）。是以，處理細則
    第19條之2所規定酒測程序應全程連續錄影之內容，不僅包
    含執行酒精濃度測試之過程，亦應涵蓋駕駛人拒絕配合酒測
    時，員警踐行處理細則第19條之2第5項所定相關程序之過程
    ，如員警未踐行前開程序，即不符合正當法律程序之要求。
　㈣經查，本院勘驗本件採證影片，勘驗結果如下：
　　⒈07:39:20：員警攔停原告，請原告要戴口罩及請原告後座
      乘客要戴安全帽；
　　⒉07:39:35：員警請原告對酒精檢知器吹氣3次，均有酒精反
      應，原告否認飲酒；
　　⒊07:40:17：員警請原告出示證件，機車熄火，並告知原告
      要做酒測；
　　⒋07:40:40：員警再次詢問原告是否飲酒，原告表示昨天有
      喝高粱；
　　⒌07:41:00：員警跟原告講解，因為原告昨天喝高粱，酒精
      濃度比較高，不容易退，告知原告可以選擇測或不測，如
      果選擇拒測，法律效果為18萬罰鍰，扣機車，吊銷駕駛執
      照3年內不得考領，實施道路交通安全講習，這是拒測，
      人可以離開，車子留下，不會有前科，如果測出來有超標
      ，現在規定是會公布照片，要回去做筆錄，請原告自己決
      定要不要測，原告表示要測，員警請其簽名；
　　⒍07:41:50：員警請原告確定是否要測，原告回答要測，員
      警跟原告建議不要，原告說要上班，員警說若超標要回去
      做筆錄，還要去法院，問原告你聽得懂我的意思嗎？拒測
      人可以離開，員警請原告自己決定，我不管你，再問原告
      自己決定吧，原告稱那不要測好了，員警表示原告決定好
      就好，因為原告喝高粱數值高，酒精濃度40%-50%，金門
      高粱酒精濃度達58%，現在早上酒精濃度高不易退，測出
      來數值如果超過0.25以上，人要上銬，回去跟我做筆錄，
      會有前科，問原告你了解嗎？再次詢問原告是否要測嗎？
      原告表示不要測，員警詢問原告是否確定？原告表示確定
      ；
　　⒎07:42:35：員警請原告錄影，表明姓名、年籍資料及問原
      告確定拒測，詢問原告是否了解拒測法律效果，原告表示
      了解，員警要扣車時，原告問那要怎麼上班呢？員警回答
      那沒辦法啊，人可以走，但車要留下，原告又表示要測，
      員警告知測也是要扣車，原告誤以為測可以不用扣車，遂
      表示要測，原告問怎麼上班？員警說那沒辦法，問原告要
      不要搭計程車，起碼人可以走，原告稱那測好了，員警說
      不管怎樣測與不測都要扣車，測若超過時，車仍一定要留
      給我，建議搭便公去，測出來車一定要留給我，不管怎樣
      車都要留下，沒辦法划不來，請原告自己決定，我的建議
      是不好，你的車一定要留下，請原告自己再找時間去牽車
      ，若你測出來，超過標準時，人不能走，車子也留下來，
      不管怎樣，車子都要留下來，原告詢問以你的經驗值測可
      以嗎？員警說喝高粱不建議，原告說已隔一陣子了，員警
      說划不來，現在臺灣幾乎沒有喝完酒就開車的，臺灣酒駕
      都是宿醉的案例為多，07:44:01影片結束；
　　有勘驗內容及影片截圖附卷可佐（見本院卷第147至155頁）
    ，且將上開勘驗內容及影片截圖函請兩造表示意見（見本院
    卷第157至163頁）。依上開勘驗內容，可徵當時原告騎乘系
    爭機車因未戴口罩及後座乘客未戴安全帽遭員警攔停，員警
    詢問原告是否有飲酒，原告表示有飲酒，員警告知原告拒測
    及相關法律效果，原告表示要測，員警請原告簽名，員警再
    次詢問原告是否要測，原告表示要測，員警建議原告不要測
    ，若超標要回去做筆錄，還要去法院，拒測人可以離開，請
    原告自己決定，原告表示不要測好了，員警表示回去做筆錄
    會有前科，再次詢問原告是否要測，原告表示不要測，員警
    詢問原告是否確定，原告表示確定，之後員警要扣車時，原
    告又表示要測，員警告知測也是要扣車，原告誤以為測可以
    不用扣車，遂表示要測，員警再次告知酒測超標也是要扣車
    ，並表示喝高粱不建議等情，足見原告一開始表示要接受酒
    測，其間雖表示拒絕酒測，但最後員警扣車時又表示要接受
    酒測，而舉發機關表示無法提供當日上午7時44分開始之錄
    影影片，有舉發機關111年8月8日函文（見本院卷第119頁）
    可參，則原告最後是否表示拒絕酒測，已無錄影可考，是當
    時原告是否明確表示拒絕酒測，顯有疑義。另依上開舉發機
    關函文檢附之員警職務報告內容雖記載：「因當時流程程序
    已完備，權利義務及規定均已告知當事人知悉，後續內容為
    員警告別當事人後騎乘該當事人機車返隊停扣上鎖之影像，
    因認非必要性及未涉及當事人權利及義務之畫面，故未存錄
    於交通分隊影像資料夾內」等語（見本院卷第121頁），然
    依上開勘驗內容，未見原告最終明確表示拒絕酒測之意思表
    示，縱使之後原告表示拒絕酒測，員警竟未將原告明確表示
    拒絕酒測至製單舉發之過程全程連續錄影，揆諸前開說明，
    已違反處理細則第19條之2之所定正當法律程序，從而本件
    違反酒測程序所為之舉發，非屬無關緊要、重大明顯無效或
    得補正之瑕疵，而屬違法得撤銷之瑕疵。
  ㈤綜上，本件員警對原告實施酒測過程中，未將原告最終明確
    表示拒絕酒測至製單舉發之過程全程連續錄影，已違反處理
    細則第19條之2所定之正當法律程序，舉發機關就該違反酒
    測程序所為之舉發，應屬得撤銷之瑕疵，業如前述，則被告
    疏未查明，逕以原處分裁罰原告，於法有違，應予撤銷。
  ㈥本件判決基礎已臻明確，兩造其餘攻擊、防禦方法及訴訟資
    料經本院審酌後，核與判決結果不生影響，無一一論述之必
    要，併此敘明。
六、結論：
　　原處分認事用法有違誤，原告主張撤銷原處分為有理由，應
    予准許。至本件第一審裁判費為300元，應由敗訴之被告負
    擔，因原告已預納裁判費，爰確定第一審訴訟費用額如主文
    第2、3項所示。
中　　華　　民　　國　　111 　年　　9 　　月　　26　　日
　　　　　　　　　行政訴訟庭　法　官　邱士賓
上為正本係照原本作成。
如不服本判決，應於送達後20日內，向本院提出上訴狀並表明上
訴理由（原判決所違背之法令及其具體內容或依訴訟資料可認為
原判決有違背法令之具體事實)，其未載明上訴理由者，應於提
出上訴後 20 日內向本院補提理由書（上訴狀及上訴理由書均須
按他造人數附繕本，如未按期補提上訴理由書，則逕予駁回上訴
），並應繳納上訴裁判費新臺幣 750 元。
中　　華　　民　　國　　111 　年　　9 　　月　　26　　日
                              書記官  李  欣

附錄（參考法條）：
⒈道交條例第35條第1項
  汽機車駕駛人，駕駛汽機車經測試檢定有下列情形之一，機車
  駕駛人處新臺幣1萬5千元以上9萬元以下罰鍰，汽車駕駛人處
  新臺幣3萬元以上12萬元以下罰鍰，並均當場移置保管該汽機
  車及吊扣其駕駛執照1年至2年；附載未滿12歲兒童或因而肇事
  致人受傷者，並吊扣其駕駛執照2年至4年；致人重傷或死亡者
  ，吊銷其駕駛執照，並不得再考領：
  一、酒精濃度超過規定標準。
  二、吸食毒品、迷幻藥、麻醉藥品及其相類似之管制藥品。
⒉道交條例第35條第4項第2款
  汽機車駕駛人有下列各款情形之一者，處新臺幣18萬元罰鍰，
  並當場移置保管該汽機車、吊銷其駕駛執照及施以道路交通安
  全講習；如肇事致人重傷或死亡者，吊銷其駕駛執照，並不得
  再考領：
  二、拒絕接受第一項測試之檢定。
　　　
訴訟費用計算書
項　　　　目　　　　　　　金　額（新臺幣）　　備　註
第一審裁判費　　　　　　　　300元
合        計　　　　　　　　300元